【裁判字號】    99,重上更(一),65
【裁判日期】    991027
【裁判案由】    確認信託契約無效
【裁判全文】
臺灣高等法院民事判決              99年度重上更(一)字第65號
上  訴  人  乙○○
訴訟代理人  張毓桓律師
複代理人    楊閔翔律師
訴訟代理人  陳惠生律師
參  加  人  台北市教育會
法定代理人  丁○○
訴訟代理人  王上律師
被上訴人    甲○○
訴訟代理人  林維堯律師
            李平義律師
被上訴人    丙○○
                        樓
訴訟代理人  高進發律師
上列當事人間確認信託契約無效事件，上訴人對於中華民國97年
4月11日臺灣臺北地方法院95年度訴字第10211號第一審判決提起
上訴，經最高法院第一次發回更審，本院於99年10月13日言詞辯
論終結，判決如下：
    主  文
原判決關於駁回上訴人後開第2、3、4、5項之訴及訴訟費用之裁
判均廢棄。
被上訴人甲○○與被上訴人丙○○間於民國95年6 月15日所訂立
之信託契約及於同年6月16日以信託為原因，就附表所示土地2筆
所為之所有權移轉登記行為，均應予撤銷。
被上訴人丙○○應將民國95年6 月16日以信託為原因就附表所示
土地2筆所為之所有權移轉登記，應予塗銷。
被上訴人甲○○應將附表所示之土地2 筆移轉所有權登記予上訴
人，並將土地2筆返還上訴人。
被上訴人甲○○應將（94）年北市建字第0370號建造執照之起造
人名義變更為陳永富。
其餘上訴駁回。
第一、二審及發回前第三審訴訟費用（除確定部分外）由被上訴
人負擔。
    事  實  及  理  由
一、程序方面：
    上訴人起訴時，先位訴之聲明為：1.甲○○與丙○○間於95
    年6月15日所訂立之信託契約及於95年6月16日以信託為原因
    就附表所示之不動產所為之所有權移轉登記行為均應撤銷。
    2.丙○○應將附表所示之不動產移轉登記並返還予甲○○。
    3.甲○○應將附表所示之不動產移轉登記並返還予上訴人。
    4.甲○○應將（94）年北市建字第0370號建造執照（下稱系
    爭建照）之起造人名義變更為陳永富。5.甲○○應給付上訴
    人新台幣（下同）36 1,512元及自起訴狀繕本送達之翌日起
    至清償日止按週年利率5%計算之利息。6.願供擔保，請准宣
    告假執行。備位聲明為：1.丙○○應將附表所示之不動產移
    轉登記並返還予甲○○。2.甲○○應將附表所示之不動產移
    轉登記並返還予上訴人。3.甲○○應將（94）年北市建字第
    0370號建造執照之起造人名義變更為陳永富。4.甲○○應給
    付上訴人361,512 元及自起訴狀繕本送達之翌日起至清償日
    止按週年利率5%計算之利息。5.願供擔保，請准宣告假執行
    （原審卷二第256至258頁）。經原審為上訴人全部敗訴之判
    決。上訴人聲明不服提起上訴。本院前審就先位之訴為上訴
    人部分勝訴之判決，即1.甲○○與丙○○間於95年6 月15日
    所訂立之信託契約及於同年6 月16日以信託為原因，就附表
    所示土地2 筆所為之所有權移轉登記行為，均應予撤銷。2.
    甲○○與丙○○間於95年6 月16日以信託為原因就附表所示
    土地2 筆所為之所有權移轉登記，應予塗銷。3.甲○○應將
    附表所示土地2筆移轉所有權登記予上訴人，並將土地2筆返
    還上訴人。4.甲○○應將（94）年北市建字第0370號建造執
    照之起造人名義變更為陳永富。被上訴人就敗訴部分全部提
    起上訴，經最高法院廢棄本院前審有利於上訴人之判決，發
    回本院更行審理。上訴人於本院前審敗訴部分（即請求甲○
    ○給付361,512 元本息）依法不得提起第三審上訴，該部分
    已告確定，非本次最高法院發回審理之範圍。上訴人此次提
    出之上訴聲明，並無備位聲明（本院卷二第42、53頁），應
    屬撤回備位之訴。參加人雖於所提出之參加訴訟上訴理由狀
    中，上訴聲明仍維持先位聲明及備位聲明，並將上訴人已敗
    訴確定即請求甲○○給付361,512元本息部分列於上訴聲明
    （本院卷一第19至20頁），因參加人本質僅為輔助當事人進
    行訴訟，尚非訴訟之當事人，其聲明及主張僅得列於輔助之
    地位，苟其聲明及陳述逾越其所輔助之當事人聲明及主張範
    圍，自以當事人所主張者為據，併予敘明。
二、上訴人起訴主張：
    上訴人與被上訴人甲○○於95年4 月11日簽訂土地買賣契約
    書（下稱系爭買賣契約），約定由上訴人出售所有如附表所
    示坐落台北市○○段○○段319、321號土地（下稱系爭土地
    ），並將上訴人與參加人於94年11月25日所簽立合作興建房
    屋契約書（下稱系爭合建契約）之全部權利義務，及以訴外
    人陳永富名義為原始起造人申請核准之年北市建字第0370
    號建造執照（下稱系爭建照）之權利義務一併移轉予甲○○
    ，價金總計13,384萬元，由甲○○分6 期給付。嗣上訴人與
    甲○○於95年5 月26日簽立協議書（下稱系爭協議書），變
    更系爭買賣契約第2條付款條件，約定甲○○應於同年6月25
    日前付清其餘第4、5、6 期款，並就上訴人前已支付參加人
    台北市教育會之第1期保證金786,000元返還，甲○○未依約
    付款，經上訴人屢催均未回應，已於同年7 月19日解除系爭
    買賣契約及協議書。又甲○○早在同年6 月15日即與被上訴
    人丙○○訂立信託契約，同年月16日以信託為由將系爭土地
    所有權移轉登記予丙○○，自係脫產行為，上訴人依信託法
    第6條第1項或民法第244 條之規定請求撤銷。上訴人間信託
    行為既經撤銷，上訴人自得請求塗銷丙○○之土地所有權移
    轉登記，或依民法第244條第4項規定請求受益人即丙○○回
    復原狀，或依民法第242條、第179條及第767 條前段規定代
    位甲○○請求，甲○○亦應將系爭建照起造人名義變更為陳
    永富等情。上訴聲明為：(一)原判決廢棄。(二)甲○○與丙○○
    間於95年6月15日所訂立之信託契約及於同年6月16日以信託
    為原因，就附表所示土地2 筆所為之所有權移轉登記行為，
    均應予撤銷。(三)甲○○與丙○○於95年6 月16日以信託為原
    因就附表所示土地2 筆所為之所有權移轉登記，應予塗銷。
    (四)甲○○應將附表所示土地2 筆移轉所有權登記予上訴人，
    並將土地2筆返還上訴人。(五)甲○○應將（94）年北市建字
    第0370號建造執照之起造人名義變更為陳永富（本院卷二第
    42頁）。
三、參加人台北市教育會略以：
    參加人原係以系爭320地號土地與上訴人之系爭319及321地
    號土地合建，嗣上訴人加入甲○○為合建契約之當事人，與
    參加人訂有合建增補協議書，上訴人未經參加人之同意，竟
    違反合建契約將其與參加人間320 地號土地之合作興建房屋
    契約書之全部權利義務轉讓予甲○○，參加人至96年6 月14
    日收到上訴人發函始知上訴人已將土地出售與甲○○，而上
    訴人主張於95年4 月11日與甲○○簽訂土地買賣契約，將系
    爭319及321地號土地合作興建房屋契約書之全部權利義務移
    轉與甲○○，嗣於95年7 月19日解除系爭土地買賣契約，甲
    ○○竟於95年6月16日以信託為由，將319及321 地號土地辦
    理移轉予被上訴人丙○○，依95年4 月11日訂立之合建增補
    契約協議書，契約雙方之權利義務仍均依系爭合建契約之約
    定條款履行，且系爭建照已於95年6月1日變更起造人為甲○
    ○，復於95年6 月26日開工，甲○○不依合作興建房屋契約
    書約定將參加人分得之房屋辦理起造人名義變更手續，卻要
    求參加人須辦理土地之信託，參加人只得依系爭合作興建增
    補契約之規定，要求甲○○應會同上訴人出面洽談，上訴人
    因與被上訴人正於訴訟中故而拒絕洽談相關事宜，依參加人
    與上訴人之合約，須待系爭建照確定後，由雙方決定分配之
    建物，再辦理信託，上訴人於95年6月1日將系爭合建之建造
    執照變更起造人為甲○○名義，並由甲○○辦理設計之變更
    中，迄95年9月間尚未完成，參加人與上訴人及甲○○因而
    未就系爭房屋之分配達成合意，更無辦理土地信託之義務，
    是甲○○應係欠缺資金，自始即規劃以信託借款支付土地買
    賣及營建費用，對於合建房屋之建照執照增列參加人為起造
    人及合建房屋之分配，並未積極辦理，更未依約支付買賣價
    金予上訴人，致上訴人與參加人均無配合甲○○辦理後續事
    務之義務，本件訴訟應係可歸責於甲○○之事由所致。參加
    人已委託律師於97年8月7日催告上訴人及甲○○於文到30日
    內履行變更起造人之義務，上訴人及甲○○逾期不為履行。
    參加人復委託律師於97年9 月23日以存證信函解除本件系爭
    合建契約，沒收已付之保證金，並收回合建土地，暨沒收基
    地上已完成之建物，自行處理。本件訴訟若上訴人獲得勝訴
    ，上訴人似可履行與參加人簽訂之上開合建契約，為此，具
    狀表明輔助上訴人參加本件訴訟。
四、被上訴人甲○○則以：
    上訴人之給付義務除移轉系爭土地產權登記外，尚包括其與
    參加人間合建契約之權利義務在內，自應負責配合完全履行
    ，協助該土地全部合建事務完成。關於第4、5、6 期款，系
    爭買賣契約第2條第4款約明由甲○○持土地（含上開合建契
    約土地辦理信託登記）向銀行辦理抵押貸款支付，參以雙方
    締結之定金契約第3 條亦同意辦理銀行貸款以給付買賣價金
    ，上訴人確有配合義務。系爭協議書僅為原土地買賣契約書
    一部分，雙方並無明示變更付款條件，上訴人負有無條件協
    助配合甲○○以買賣標的申辦信託及融資抵押貸款之義務。
    上訴人與參加人簽訂合建契約時既已約明辦理土地信託，並
    同意與受託人簽訂信託契約，買賣標的且包括合建權義，上
    訴人未予配合即屬違約，付款條件亦未成就。系爭買賣契約
    之不履行係可歸責於上訴人未履行協助義務，無法辦理信託
    登記致無法順利取得貸款，非可歸責甲○○，上訴人限期催
    告給付及解除契約於法無據，自不生催告及解約之效力等語
    ，資為抗辯。並答辯聲明：上訴駁回。
五、被上訴人丙○○則以：
    甲○○與上訴人簽訂系爭協議書，係因大中票券金融股份有
    限公司（下稱大中票券）在95年5 月10日所發授信案件簡便
    行文表第2 項要求所有土地均須辦理信託登記（含參加人所
    有320地號土地）後始准撥款，故上訴人與甲○○於95年5 月
    26日簽訂簽議書將第5、6期款提早至第4 期支付，並將上訴
    人所付與參加人第1期保證金一併支付，而信託也應於95年6
    月25日以前辦妥。甲○○雖將系爭319及321地號土地所有權
    信託予丙○○，係公然登記在土地登記謄本上並無隱藏，又
    該319及321地號土地業經上訴人向國泰世華商業銀行股份有
    限公司（下稱國泰銀行）借款3,959萬餘元，及向玉山商業
    銀行股份有限公司（下稱玉山銀行）借款1,500萬元，設定
    有抵押權登記，並經國泰銀行及玉山銀行向法院聲請拍賣抵
    押物，故甲○○上開信託行為並無損害上訴人之債權等語置
    辯。並答辯聲明：上訴駁回。
六、兩造不爭執之事實：
  (一)上訴人曾於94年11月25日與參加人簽訂系爭合建契約，約定
    由上訴人提供其所有坐落臺北市○○區○○段1小段第319地
    號土地，參加人則提供所有坐落臺北市○○區○○段1小段
    第320地號土地（包括其上門牌號碼臺北市○○街20之1號房
    屋1棟），以該2筆土地併同作為基地，並由上訴人提供資金
    負責興建大樓。
  (二)上訴人復於95年4 月11日與甲○○簽立系爭買賣契約，約定
    上訴人將1.系爭土地，及其上同小段第1375建號、283建號
    之建物所有權（下稱系爭房地所有權）出賣與甲○○。2.以
    訴外人陳永富名義為原始起造人所申請之系爭（94）年北市
    建字第0370建築執照相關權利義務移轉與甲○○。3.將上訴
    人於94年11月25日另與參加人簽立系爭合建契約之相關權利
    義務亦均移轉與甲○○，甲○○應分期給付之總價款為
    133,840,000元。甲○○已依系爭買賣契約第2條付款條件約
    定給付1、2、2期款項共計40,152,000元。
  (三)上訴人與甲○○於簽訂系爭買賣契約同日（即95年4 月11日
    ）共同與參加人簽訂合建增補契約協議書，約定乙方（即建
    方）簽約名義人除上訴人外，自即日起增加甲○○，並由2
    人共同負擔系爭合建契約之全部權利義務，共負連帶責任，
    履約過程之聯絡、通知及用印等履約配合事項亦由上訴人與
    甲○○為之。
  (四)上訴人與甲○○嗣於95年5 月26日簽立系爭協議書，雙方同
    意變更系爭買賣契約內容，就系爭買賣契約第2 條原本約定
    之第4、5、6期款項共計93,688,000 元，及上訴人前曾支付
    參加人之第1期保證金786,600元之付款時間，均載明為95年
    6月25日前，上訴人並於95年5月26日簽訂系爭協議書後至同
    年5 月30日間依協議書所載交付甲○○約定之系爭建照正本
    及副本圖，並於95年5 月30日提出申請，同年6月1日將原起
    造人陳永富變更為甲○○，及將系爭土地於95年4 月11日簽
    訂系爭買賣契約後95年5 月26日簽訂系爭協議書之間交付甲
    ○○，並於95年6 月16日移轉所有權登記與甲○○，惟甲○
    ○迄今並未給付上訴人約定之第4、5、6期款項及前述保證
    金。
  (五)上訴人於95年6 月16日將買賣標的土地即系爭土地辦理所有
    權移轉登記予甲○○，甲○○於同日以95年5 月15日與丙○
    ○所簽信託契約（下稱系爭信託契約）為原因，將系爭不動
    產土地所有權移轉登記為丙○○所有。
  (六)上訴人曾先後於95年6 月29日、7月7日以存證信函定期催告
    甲○○給付前述買賣價金之第4、5、6期款及保證金786,600
    元等款項，並於95年7 月18日再以存證信函為解除系爭買賣
    契約及系爭協議書之意思表示，該信函並已於95年7 月19日
    送達甲○○。
七、兩造爭執點之論述：
    上訴人起訴主張甲○○因違反系爭買賣契約，經上訴人解除
    契約後，甲○○本有返還系爭土地之義務，但甲○○竟將系
    爭土地信託、移轉與丙○○，起訴請求撤銷甲○○與丙○○
    間之信託契約，塗銷所有權移轉登記並返還系爭土地，然為
    被上訴人所否認。本件之爭點為：(一)上訴人解除系爭買賣契
    約及協議書是否發生效力？(二)上訴人請求撤銷95年6月15 日
    所訂立之信託契約及以該信託契約為原因所為之移轉登記行
    為是否有理由？(三)上訴人請求丙○○塗銷系爭土地之所有權
    移轉登記是否有理由？(四)上訴人請求甲○○返還系爭土地是
    否有理由？(五)上訴人請求甲○○將系爭建照之起造人名義變
    更為陳永富是否有理由？爰分述如下：
  (一)上訴人已合法解除契約：
    上訴人主張依其與甲○○於95年5 月26日所訂系爭協議書約
    定，甲○○就買賣契約第4、5、6期款及前開保證金786,600
    元應於95年6 月25日前給付，甲○○不為履行，經上訴人兩
    次定期催告，仍不履行，其已於95年7 月18日解除系爭買賣
    契約及系爭協議書。甲○○則以：依系爭買賣契約第2條第4
    項約定，其對於第4 期價款之付款義務，尚附有上訴人須配
    合其取得金融機構貸款一事作為付款之條件，而其等嗣後簽
    立系爭協議書時僅就其之付款期限約定予以變更，難認有排
    除前述系爭買賣契約所附其他條件之意思，上訴人解除契約
    ，於法無據，不生解除之效力云云，資為抗辯。經查：
    1.按契約當事人之一方遲延給付者，他方當事人得定相當期
      限，催告其履行，如於期限內不履行時，得解除其契約。
      民法第254條有明文規定。上訴人與甲○○於95年5月26日
      簽訂系爭協議書，其內容為「‧‧‧雙方同意變更契約內
      容如後：一就該契約第二條付款條件第四、五、六期款應
      於95年6 月25日前付清。二、乙方（即上訴人）已付台北
      市教育會第一期保證金柒拾捌萬陸仟陸佰元整應於95年6
      月25日前返還乙方。三乙方同意交付94年北市建字第0370
      號建照正本及副本圖交付甲方（即甲○○）辦理起造人及
      設計人變更。本協議書為原土地買賣契約書之一部份，任
      一方如違反前述協議內容，即做違約論。」（原審卷一第
      79頁）。甲○○於95年6 月25日前並未支付應給付與上訴
      人之買賣價金，經上訴人於95年6 月29日催告甲○○於催
      告五日內給付，逾期即依系爭買賣契約第十條「甲方（即
      甲○○）如不依期履行本契約各條項時，已付款項甲方自
      願放棄由乙方（即上訴人）沒收，並賠償乙方所受之損失
      即將本約標的物塗銷一切抵押權登記後返還登記給乙方，
      並保證不會有第三人向乙方主張任何權利，乙方若有違反
      各條款項時，應依所收款項加倍賠償甲方。」請求。（原
      審卷一第80至82頁）。上訴人復於95年7月7日以台北榮星
      郵件存證信函第1030號存證信函請求甲○○賠償其損失（
      原審卷一第81至82頁）。嗣於95年7 月18日另以台北市金
      南郵局存證信函第3906號解除系爭買賣契約（原審卷一第
      83至87頁）。甲○○不爭執已收受上開存證信函。
    2.系爭買賣契約第2 條付款條件中關於第4期款至第6期款固
      約定：「（四）第四期款：新台幣捌仟貳佰玖拾玖萬陸仟
      元整，應於本約簽訂日起75日前支付。本期款項係由甲方
      （即甲○○）向銀行辦理抵押貸款支付。其付款方式係由
      本核貸款項中代為清償乙方（即上訴人）借款並於清償後
      二日內乙方負責交付甲方清償證明文件以塗銷該借款擔保
      之最高限額抵押權。本項向銀行申辦貸款作業如有乙方配
      合事項，在不違反法定規定及損害乙方權益原則下，乙方
      應無條件配合。（五）第五期款即交地款：乙方應於甲方
      支付第四期款後五日內將本件買賣標的點交予甲方點收無
      誤，甲方同時應支付乙方新台幣陸佰陸拾玖萬貳仟元之即
      期支票。（六）第六期款：本土地買賣契約含乙方與臺北
      市教育會之合建契約之內容，乙方應負責配合完全履行、
      協助本件土地之全部合建事務完成。而於甲方完成合建契
      約第十一條特約事項之信託約定後五日內完成支付本期款
      新台幣肆佰萬元整。」（原審卷一第60頁）。惟按當事人
      約定買賣價金按一定時程分期給付者，係對既已發生之該
      價金債權約定不確定清償期限（最高法院94年台上字第
      1304號裁判參照），故上訴人對甲○○之各期價金債權，
      乃係對既已發生之該債權約定不確定清償期限（即第4期
      款以系爭買賣契約簽訂日起75日前、第5期款以上訴人點
      交土地時、第6期款以甲○○完成合建契約第11絛特約事
      項之信託約定後5日內，為其清償期限），並非上訴人對
      甲○○之價金債權附有條件。
    3.兩造於95年5 月26日簽立之系爭協議約定：「甲○○（即
      買方，以下稱甲方）前向乙○○（即賣方，以下稱乙方）
      ，購買臺北市○○區○○段一小段319、321地號及320地
      號為合建契約（詳如土地買賣契約，以下稱買賣標的），
      並簽訂土地買賣契約書在案，現雙方同意變更契約內容如
      後：一、就該契約第二條付款條件第四、五、六期款應於
      95年6 月25日前付清。二、乙方已付台北市教育會第一期
      保證金柒拾捌萬陸仟陸佰元整應於95年6 月25日前返還乙
      方。三乙方同意交付94年北市建字第0370號建照正本及副
      本圖交付甲方辦理起造人及設計人變更。本協議書為原土
      地買賣契約書之一部份，任一方如違反前述協議內容，即
      做違約論。」（原審卷一第79頁）。堪認兩造已合意將系
      爭買賣契約第2條關於第4期款至第6期款及保證金786,000
      元之付款期限，由原來的不確定清償期限，確定均為95年
      6月25日。
    4.將系爭協議交付予甲○○之夫許清芳簽名之證人黃振吉於
      原審證稱：「原告乙○○他有特別提到有關整個尾款給付
      的問題，他主要是要保障尾款可以取得，他希望建照轉讓
      完成的時候，所有的尾款也都可以拿到。在辦理建照的時
      候，我有跟許清芳聯絡尾款取得的問題。原告乙○○是要
      求是在六月中，約十幾到二十幾號之間拿到全部尾款，許
      清芳當時沒有同意。許清芳表示因為沒有錢、時間比較趕
      ，後來我就把電話轉交給原告乙○○本人與許清芳當面溝
      通時間的問題，因為是他們在洽談，我是有聽到原告乙○
      ○的陳述，雙方有達成協議所以後來有依照溝通的內容去
      簽協議書（即系爭協議）。協議書原告乙○○擬定好之後
      拿給我，我再拿去給許清芳簽字，同時也把所有建照的相
      關資料都交給許清芳。（問：證人是否知道協議書洽商過
      程雙方有提出任何條件或要求？）主要是時間的問題，內
      容應該如協議書所示。（問：雙方洽商付尾款的過程，有
      無提到許清芳這邊有辦理貸款的問題？）過程沒有提到這
      個問題，當時主要是談何時付尾款。（問：就付款條件部
      分，買方有無提到他們要辦理貸款？情形為何？）有提到
      ，依據定金契約之約定，要在簽約後兩個半月內要由買方
      辦理貸款完成後給付尾款，不足款（即貸款尚不足給付之
      部分）也一次補足。」（原審卷三第8至9頁），益足證系
      爭協議係因上訴人為保障取得系爭買賣契約之價款，始要
      求於系爭建照轉讓完成時即取得系爭買賣契約所有尾款，
      並由上訴人與甲○○之夫許清芳於電話中溝通後達成協議
      而兩造簽訂，兩造確已合意變更系爭買賣契約關於第4至6
      期款及保證金786,600元之清償期為95年6月25日。甲○○
      就此有確定期限之給付價金及保證金債務，未依系爭協議
      之約定於95年6月25日給付，依民法第229條第1 項規定應
      負遲延責任。甲○○抗辯系爭協議並無變更系爭買賣契約
      原約定第4至6期款之付款條件云云，洵屬無據。
    5.甲○○雖抗辯爭買賣契約第2條第4款約明由甲○○持土地
      向銀行辦理抵押貸款支付，上訴人負有無條件協助配合甲
      ○○以買賣標的申辦信託及融資抵押貸款之義務云云。查
      ：證人黃振吉於本院前審證稱：「‧‧‧訂協議書的原因
      是要將買賣交易時程縮短加快，因為建照的時間快到了，
      所以雙方協議縮短買賣時程，這中間牽涉土地過戶及付款
      時間，均往前挪，系爭買賣土地於95年9 月間過戶，建照
      起造人名義也在那個時間左右，建照起造人名義變更為甲
      ○○後，再辦理過戶」等語（本院重上字卷一第217 頁）
      。上訴人主張系爭協議書簽訂之目的及真意，係在簡化土
      地買賣契約書所定之付款條件，以求將雙方「履約完成」
      之時間提前，故須將買賣契約書第2條第4、5、6款之付款
      方式及條件予以簡化、免除，改純粹以時間之屆至做為履
      約時程之認定，則甲○○籌措土地買賣價金之方式，已不
      在協議約定之列。此所以系爭協議書簽訂後，上訴人同意
      交付系爭買賣契約書未明文約定交付時間之建照正本託由
      黃振吉交付予許清芳，並於95年5 月30日提出由原始起造
      人陳永富出具之「變更起造人同意書」（原審卷一笫143
      頁），使系爭建照得以於95年6月1日順利變更起造人為甲
      ○○（原審卷一第139 頁），嗣又將系爭土地過戶至甲○
      ○名下，甲○○得以自由運用該2 筆土地向銀行設定抵押
      融資，籌措給付上訴人之土地買賣價金等情，洵堪採信，
      甲○○抗辯其未能取得貸款係可歸責於上訴人未履行協助
      義務云云，自無可取。甚者，上訴人於簽訂系爭買賣契約
      與協議書，將系爭土地過戶予甲○○以後，上訴人對於系
      爭土地上興建之房屋並無分配請求權（本院卷二第40頁）
      ，甲○○得否順利貸款顯然與上訴人無關。
    6.甲○○再抗辯上訴人未配合出面向參加人要求會同辦理信
      託系爭土地，亦未依代刻印章授權書交付參加人之印章予
      甲○○以辦理信託事宜，致甲○○無法及時取得貸款，甲
      ○○貸款條件未成就，係可歸責於上訴人，上訴人解除契
      約不生效力云云。查：綜觀系爭買賣契約，除第2 條關於
      第6 期款之約定提及上訴人應負責配合履行、協助系爭合
      建事務完成外（至於該條款所約定「甲○○完成合建契約
      第十一條特約事項之信託約定後五日內完成支付本期款新
      台幣肆佰萬元整」則屬付款期限），並無上訴人應配合出
      面向參加人要求會同辦理信託系爭土地等事宜之約定，而
      上訴人於簽訂系爭協議後，已將系爭土地過戶並依系爭協
      議第3 條約定將建照正本及副本圖交付甲○○，足證上訴
      人已履行系爭買賣契約及協議書之義務，至於上訴人是否
      應配合出面向參加人要求會同辦理信託系爭土地等事宜，
      核屬上訴人依兩造與參加人所訂系爭合建契約是否應負擔
      之義務，非屬系爭買賣契約及系爭協議書所約定之上訴人
      給付價金義務之條件。況320 地號土地並非系爭買賣契約
      之標的，即令上訴人有依系爭買賣契約第2條第6款之約定
      負責配合履行、協助系爭土地合建事務完成之義務，兩造
      及參加人並未約定以系爭320地號土地作為抵押物貸款（
      本院卷二第40頁），上訴人未會同參加人辦理土地之信託
      ，難謂甲○○未能取得銀行貸款，貸款條件未成就，係可
      歸責於上訴人。甲○○遲延給付第4至6期款，經上訴人於
      95年7 月18日以臺北金南郵局第1030號存證信函向甲○○
      解除系爭買賣契約及系爭協議書，上訴人於同年7 月19日
      收受，系爭買賣契約業經上訴人合法解除。
    7.學說上所謂之爭點效，係指法院於確定判決理由中就訴訟
      標的以外當事人所主張或抗辯之重要爭點，本於兩造辯論
      之結果所為之判斷結果，除有顯然違背法令，或當事人提
      出新訴訟資料足以推翻原判斷之情形外，於同一當事人間
      ，就與該重要爭點有關之他訴訟，不得再為相反之主張，
      法院亦不得作相異之判斷而言，其乃源於訴訟上之誠信原
      則及當事人公平之訴訟法理而來。是「爭點效」之適用，
      除理由之判斷具備「於同一當事人間」、「非顯然違背法
      令」及「當事人未提出新訴訟資料足以推翻原判斷」等條
      件外，必須該重要爭點，在前訴訟程序已列為足以影響判
      決結果之主要爭點，經兩造各為充分之舉證，一如訴訟標
      的極盡其攻擊、防禦之能事，並使當事人適當而完全之辯
      論，由法院為實質上之審理判斷，前後兩訴之標的利益大
      致相同者，始應由當事人就該事實之最終判斷，對與該重
      要爭點有關之他訴訟負結果責任，以符民事訴訟上之誠信
      原則。甲○○曾於台灣台北地方法院（下稱台北地院）對
      上訴人起訴，請求確認甲○○簽發作為第4 期款擔保之本
      票8,2996,000元債權不存在，經台北地院於97年3 月20日
      以96年度簡字第50819 號判決，確認本票債權不存在，但
      其理由中認定該案爭點「乙○○解除系爭買賣契約乃屬有
      據」，上訴人提起上訴，經台北地院於98年5月6日以97年
      度簡上字第293 號第二審判決駁回上訴人之上訴而告確定
      ，判決理由中再次認定「乙○○解除買賣契約及協議書已
      生解除效力」〈該判決書第7頁之（四）〉，應有爭點效
      之適用。再者，甲○○起訴請求上訴人乙○○負損害賠償
      責任，本院於99年7月30日亦以97年度重上字第439號駁回
      甲○○之上訴，其判決理由亦認定「系爭買賣契約確已經
      被上訴人（即乙○○）合法解除」（本院97年度重上字第
      439號判決書第8頁第8至9行），亦可供參考。上訴人主張
      已合法解除系爭買賣契約，自堪採信。
  (二)上訴人請求撤銷95年6月15日所訂立之信託契約及以該信託
    契約為原因所為之移轉登記行為，為有理由：
    1.按信託行為有害於委託人之債權人權利者，債權人得聲請
      法院撤銷之。信託法第6條第1項定有明文。此項撤銷權，
      即學說上所謂之「撤銷訴權」，僅須信託行為有害於委託
      人之債權人權利者，不論其為有償行為或無償行為，委託
      人之債權人均得聲請法院撤銷之，至其撤銷之信託行為，
      除有特別規定外，無論為債權行為抑為物權行為，均非所
      問。
    2.上訴人與甲○○於95年5月26日簽訂系爭協議書，變更約
      定，就第4、5、6期款項及前述保證金，約定甲○○應於
      95年6月26日前給付上訴人，但甲○○未依約定而為給付
      ，且於95年6月16日即上訴人將系爭土地移轉所有權登記
      予甲○○之同日，以其與丙○○間於95年6月15日所簽訂
      之信託契約以信託為原因，將所有權移轉登記與丙○○，
      則被上訴人2人間所為95年6月15日簽訂之信託契約（債權
      行為）及95年6月16日以信託為原因，所為之所有權移轉
      登記行為（物權行為），自有害於上訴人對甲○○之債權
      ，上訴人聲請法院撤銷被上訴人2 人間上開債權及物權行
      為，其請求之原因，自屬正當。從而，上訴人請求撤銷被
      上訴人2人間於95年6月15日所訂信託契約及95年6月16 日
      就附表所示土地所為所有權移轉登記行為，應予准許。
    3.被上訴人雖辯稱系爭土地上有高額抵押權存在，且系爭土
      地於甲○○信託至丙○○名下後遭上訴人原貸款銀行國泰
      銀行及玉山銀行聲請拍賣抵押物，應認甲○○及丙○○間
      之信託行為未對上訴人造成損害云云。查：依系爭協議書
      之約定，甲○○應於95年6月25日前給付第4、5、6期款，
      以清償上訴人前以系爭土地向國泰銀行及玉山銀行之貸款
      ，詎甲○○未依約支付第4 期款項，致上訴人前向國泰銀
      行及玉山銀行之貸款未為清償，遭國泰銀行及玉山銀行聲
      請拍賣抵押物，尚難認甲○○與丙○○間之信託行為對上
      訴人並無危害。況，系爭土地遭國泰銀行及玉山銀行聲請
      拍賣抵押物後，經該貸款之連帶保證人張國章、陳永富代
      償上訴人對國泰銀行及玉山銀行之貸款，後張國章及陳永
      富對系爭土地聲請拍賣抵押物，又因丙○○提出債務人異
      議之訴而無法執行，被上訴人陳稱系爭土地目前仍於假處
      分、假扣押中，無法為任何管理使用（本院卷一第186 頁
      ），準此，系爭土地無法由上訴人管理使用，上訴人積欠
      國泰銀行、玉山銀行及張國章、陳永富之欠款亦未能清償
      ，被上訴人抗辯上訴人未受有損害，難認有理由。
    4.上訴人另依民法第244條、第242條、第179條、第767條及
      第259條等規定為上開同一之請求，核屬訴之重疊合併 ，
      本院既就其中為上訴人勝訴之判決，其餘部分自毋庸論述
      。
  (三)上訴人請求丙○○塗銷系爭土地之所有權移轉登記為有理由
    ，不得對甲○○為一併之請求：
    1.按民法第244條之撤銷權，其客體乃包括債務人所為債之
      行為及物權行為，債權人行使此項撤銷權，既可同時訴請
      撤銷債務人所為債之行為及物權行為，亦可僅訴請撤銷債
      務人所為債之行為；如果不動產物權契約業經辦理登記，
      則前者債權人得訴請登記名義人塗銷，後者則得訴請移轉
      登記（最高法院88年度台上字第259號裁判參照）。
    2.上訴人請求撤銷被上訴人2者間於95年6月15日所訂立之信
      託契約及以該信託契約為原因所為之移轉登記行為為有理
      由，則丙○○於95年6月16日就附表所示不動產所為之移
      轉登記，依民法第114條第1項規定，視為自始無效，上訴
      人請求登記名義人丙○○塗銷系爭土地之所有權移轉登記
      ，為有理由，應予准許。上訴人將非登記名義人甲○○併
      列為共同被告請求將移轉登記塗銷（本院卷二第42頁），
      於法不合，應予駁回。
  (四)上訴人得請求甲○○返還系爭土地：
    1.按，契約解除時，當事人雙方回復原狀之義務，除法律另
      有規定或契約另有訂定外，依左列之規定：一、由他方所
      受領之給付物，應返還之。民法第259條第1款定有明文。
    2.上訴人與甲○○所簽訂系爭買賣契約及系爭協議書，既因
      甲○○第4、5、6期價款及上訴人已給付與參加人之保證
      金未按照約定給付，經上訴人於95年6 月29日、同年7月7
      日二次定期催告，被上訴人甲○○仍不履行給付，後經上
      訴人於95年7月18日以存證信函為解除系爭買賣契約及系
      爭協議書之意思表示，並已發生解約之效力，及被上訴人
      2人間所訂上開信託契約暨以信託為原因，就系爭土地所
      為之所有權移轉登記行為，業經上訴人聲請法院撤銷，甲
      ○○因系爭土地買賣契約而受領之系爭土地，依法本應返
      還與上訴人，上訴人請求請求甲○○為所有權移轉登記並
      返還系爭土地，為有理由，應予准許。
  (五)上訴人請求甲○○將系爭建照之起造人名義變更為陳永富，
    為有理由：
    上訴人解除系爭買賣契約為有理由，則上訴人依解除契約後
    回復原狀之法則，請求甲○○將（94）年北建字第0370號建
    造執照之起造人名義變更為陳永富，核屬有據，應予准許。
八、綜上所述，上訴人上訴聲明第2至4項之主張，即被上訴人甲
    ○○就系爭買賣契約第4、5、6期款及前述保證金不於95年6
    月25日前給付，經上訴人二次定期催告，仍不履行給付，上
    訴人已於95年7 月18日為解除系爭買賣契約及系爭協議書之
    意思表示及被上訴人2人於95年6月15日所訂信託契約與95年
    6月16日以信託為原因，就系爭土地所為之所有權移轉登記
    行為，均有害委託人即被上訴人甲○○之債權人債權各情，
    均為可採，被上訴人所為前開抗辯為不可採。從而，上訴人
    第2至4項請求為有理由，應予准許；惟上訴人併將甲○○列
    為塗銷移轉登記之被告，於法不合，不應准許，該部分之上
    訴，為無理由。原審就上開應准許部分，為上訴人敗訴之判
    決，尚有未合，上訴意旨指摘原判決此部分不當，求予廢棄
    改判，為有理有，爰將原判決此部分廢棄改判如主文所示。
    上訴人就已確定之部分請求廢棄原判決，則非本院所得審理
    之範圍，依法自予以駁回。
九、本件事證已臻明確，兩造其餘攻擊防禦方法，經審酌後，或
    與本件無涉，或與判決結果不生影響，毋庸一一論列。
十、據上論結，本件上訴為一部有理由，一部無理由，依民事訴
    訟法第449條第1項、第450條、第79條、第463條，判決如主
    文。
中    華    民    國    99    年    10    月    27    日
                    民事第一庭
                        審判長法  官  吳謙仁
                              法  官  李瓊蔭
                              法  官  蘇瑞華
正本係照原本作成。
如不服本判決，應於收受送達後20日內向本院提出上訴書狀，其
未表明上訴理由者，應於提出上訴後20日內向本院補提理由書狀
（均須按他造當事人之人數附繕本）上訴時應提出委任律師或具
有律師資格之人之委任狀；委任有律師資格者，另應附具律師資
格證書及釋明委任人與受任人有民事訴訟法第466條之1第1項但
書或第2項（詳附註）所定關係之釋明文書影本。
中    華    民    國    99    年    10    月    28    日
                              書記官  賴以真
附註：
民事訴訟法第466條之1（第1項、第2項）：
對於第二審判決上訴，上訴人應委任律師為訴訟代理人。但上訴
人或其他法定代理人具有律師資格者，不在此限。
上訴人之配偶、三親等內之血親、二親等內之姻親，或上訴人為
法人、中央或地方機關時，其所屬專任人員具有律師資格並經法
院認為適當者，亦得為第三審訴訟代理人。

司法院資訊處製作；財團法人民間司法改革基金會備份。
